臺灣彰化地方法院民事判決
109年度訴字第626號
原      告  宋明池  
訴訟代理人  陳昭全律師
複  代理人  陳葛耘律師
            廖姿語  
被      告  彭年達  
            彭年裕  
            彭年豐  
            彭美蓮  
            江彭美琪
            彭陳玉粹


上  一  人
訴訟代理人  彭建基  
被      告  廖怡涵  

            彭世凱  
兼  上一人
訴訟代理人  彭世欽  
被      告  彭文憲  

            彭勝隆  
            彭寬裕  

            彭國雄  
上  一  人            
訴訟代理人  彭翊鳳  
被      告  彭國義  
兼  上一人
訴訟代理人  彭國顯  
被      告  彭清風  

            彭欽喜  
            彭碧珠  
兼  上一人
訴訟代理人  彭清風  

被      告  彭國忠  
            彭淑眞  
            彭元俊  

            鄭儒霙  
上  一  人            
訴訟代理人  彭錫欽  
被      告  彭上慶  

            吳麗雲  
            詹秋燕  

上  一  人
訴訟代理人  鄭忠賢  
上列當事人間請求分割共有物事件，本院於民國110年9月9日言
詞辯論終結，判決如下：
    主  文
被告彭美蓮、彭年裕、彭年豐、彭年達及江彭美琪應就被繼承人
彭楊春梅所有坐落彰化縣○○鄉○○段○○○地號土地（權利範圍二十
四分之一）、同段六八八地號土地（權利範圍六○○分之一○）、
同段六八九地號土地（權利範圍四八○分之五）、同段六九二地
號土地（權利範圍四八○分之五），辦理繼承登記。
兩造共有坐落彰化縣○○鄉○○段○○○地號及同段六八八地號等二筆
土地，准予合併分割；彰化縣○○鄉○○段○○○地號及同段六九二地
號等二筆土地，准予合併分割，分割方法如附圖二（即彰化縣北
斗地政事務所民國一一○年五月二十日北土測字第七四一號土地
複丈成果圖，其中附表二【編號S應有部分比例】中關於「彭巫
表 46/2740」之記載，應予刪除）所示，分配位置編號、面積、
權利範圍如附表二所示。
訴訟費用由兩造按附表一所示比例負擔。
    事  實  及  理  由
壹、程序事項：
    除被告彭勝隆、彭國義、彭清風、彭欽喜、彭碧珠、彭國忠
    、鄭儒霙、詹秋燕等人外，其餘被告均受合法通知，未於最
    後言詞辯論期日到場，核無民事訴訟法第386條各款所列情
    形，爰依原告之聲請，由其一造辯論而為判決。
貳、實體事項：
ㄧ、原告主張：
(一)坐落彰化縣○○鄉○○段000地號、同段688地號、同段689地號
    及同段692地號等4筆土地（下合稱系爭4筆土地，單指稱各
    該地號土地）為兩造所共有，各共有人之應有部分如附表一
    所示，登記共有人彭楊春梅業已死亡，被告彭美蓮、彭年裕
    、彭年豐、彭年達及江彭美琪等5人（下稱被告彭美蓮等5人
    ）為其全體繼承人，然迄今尚未辦理繼承登記。兩造就系爭
    4筆土地未訂有不分割之契約或約定不分割之期限，然就分
    割方法未能達成協議，爰訴請裁判分割共有土地，並依附圖
    二所示方案為分割。
(二)原告本欲合併分割系爭4筆土地，然因多數共有人不同意在
    系爭689地號土地，東西向設置道路及汽車迴轉道供對外通
    行，故將系爭4筆土地區分為2部分，兩造共有人均相同之系
    爭568、688地號土地合併分割；部分共有人相同之相鄰系爭
    689、692地號土地合併分割。在系爭568、688地號土地上設
    置如附圖二編號R1、R2所示寬6公尺之道路及編號R21、R22
    部分方形迴車道；在系爭689、692地號土地上，設置如附圖
    二編號S所示寬6公尺之道路，及編號S1、S2部分之方形迴車
    道，以符合建築技術規則建築設計施工編第3-1條第1項：「
    私設通路為單向出口，且長度超過三十五公尺者，應設置汽
    車迴車道。」之規定，無礙各共有人日後建築使用，並足供
    車輛往來通行。然因其他共有人均無意願在分得土地上設置
    迴車道，亦無意願就分得部分面積較原應有部分換算面積減
    少之共有人價金找補，故原告及被告廖怡涵願意共同取得編
    號R21、R22部分土地，原告、被告廖怡涵及被告詹秋燕 願
    意共同取得編號S1、S2部分土地，供設置迴車道使用，爰依
    民法第823條第1項、第824條第2、5、6項等規定，請求 被
    告彭美蓮等5人就被繼承人彭楊春梅所遺土地應有部分辦理
    繼承登記後，合併分割共有土地，並依附圖二所示方案（需
    刪除附表二【編號S應有部分比例】中關於「彭巫表 46/274
    0」之記載）裁判分割等語，並聲明：如主文第1、2項所示
    。
三、被告部分：
(一)被告彭欽喜、彭清風、彭碧珠、彭國忠、彭淑眞均表示：其
    等欲取得其等共有如附圖一所示編號J部分建物之坐落基地
    ，然各自單獨取得土地，且分配位置相鄰，故主張採附圖二
    所示方案等語。
(二)被告彭陳玉粹、彭世欽、彭世凱、彭文憲、彭勝隆、彭元俊
    、鄭儒霙、詹秋燕、彭寬裕、彭國雄、彭國義、彭國顯、鄭
    儒霙、吳麗雲均表示：同意原告所提方案。另補陳如下：
  ⒈被告彭勝隆陳稱：附圖一編號B、C、D部分建物係其興建及使
    用，並申請用水用電，編號C、D部分建物並非被告詹秋燕（
    即原告之配偶）所有。伊無資力負擔訴訟費用，希望由原告
    承擔等語。
  ⒉被告彭文憲陳稱：伊分得土地上，坐落訴外人所有建物，請
    求原告幫忙處理等語。
  ⒊被告彭元俊、鄭儒霙陳稱：同意維持共有，希望保留附圖一
    編號N部分建物及圍牆等語。
(三)被告廖怡涵具狀表示同意分割土地。 
(四)被告彭上慶具狀表示：伊有地上建物，已自住幾十年，並繳
    納房屋稅、地價稅及水電費，故不同意分割。縱然分割，希
    望分配所有建物及坐落基地等語。
(五)被告彭年達、彭年裕、彭年豐、彭美蓮、江彭美琪均經合法
    通知，而未到場，亦未提出書狀作何聲明或陳述。
三、因繼承、強制執行、徵收、法院之判決或其他非因法律行為
    ，於登記前已取得不動產物權者，應經登記，始得處分其物
    權，民法第759條定有明文。又分割共有物，性質上為處分
    行為，依民法第759條規定，共有不動產之共有人中有人死
    亡時，於其繼承人未為繼承登記以前，固不得分割共有物。
    惟原告如於本件訴訟中，請求死亡共有人之繼承人辦理繼承
    登記，並合併對繼承人及其餘共有人為分割共有物之請求，
    不但符合訴訟經濟原則，亦與民法第759條及強制執行法第
    130條規定之旨趣無違（最高法院69年台上字第1012號判例
    意旨參照）。查系爭4筆土地之共有人彭楊春梅於民國100年
    4月17日死亡，其繼承人為被告彭美蓮等5人，尚未辦理繼承
    登記等事實，有原告所提彭楊春梅之除戶謄本、繼承系統表
    、各繼承人之戶籍謄本、家事事件（繼承事件）公告查詢結
    果及臺灣臺北地方法院函查無人拋棄繼承結果（見本院卷一
    第191至211、243頁）等件為憑，堪信為真。是原告依上開
    規定，於分割系爭4筆土地之處分行為前，請求一併辦理繼
    承登記，核無不合，應予准許。
四、得心證之理由：
(一)各共有人，除法令另有規定外，得隨時請求分割共有物。但
    因物之使用目的不能分割或契約訂有不分割之期限者，不在
    此限，民法第823條第1項定有明文。查系爭4筆土地為兩造
    所共有，應有部分比例如附表一所示，其等間並無不得分割
    之約定，亦無因物之使用目的不能分割情形等事實，業據原
    告提出系爭4筆土地之土地登記第一、三類謄本及地籍圖謄
    本（見本院卷一第27、103至137、401至439頁）為證，且為
    被告所不爭執。然兩造就分割方法無法達成協議，則原告依
    首開規定，請求裁判分割共有土地，自屬有據。
(二)共有人相同之數不動產，除法令另有規定外，共有人得請求
    合併分割；共有人部分相同之相鄰數不動產，各該不動產均
    具應有部分之共有人，經各不動產應有部分過半數共有人之
    同意，亦得請求合併分割，民法第824條第5項、第6項定有
    明文。查系爭568、688地號土地之共有人均相同（如附表一
    所示），是原告依民法第824條第5項規定，請求合併分割，
    自應准許。又系爭689、692地號土地為相鄰之土地，除被告
    彭世欽非系爭689地號土地共有人，被告彭世凱非系爭692地
    號土地共有人以外，其餘共有人均相同。而除被告彭美蓮、
    彭年裕、彭年豐、彭年達、江彭美琪未表示意見外，其餘共
    有人均同意合併分割上開土地，其等權利範圍總計已逾2分
    之1，本件亦查無不適當合併分割之情事，則原告依民法第8
    24條第6項規定，請求合併分割，亦應准許。 
(三)共有物之分割，依共有人協議之方法行之。分割之方法，不
    能協議決定者，法院得因任何共有人之聲請，以原物分配於
    各共有人，以原物為分配時，因共有人之利益或其他必要情
    形，得就共有物之一部分仍維持共有，民法第824條第1項、
    第2項第1款前段、第4項定有明文。又法院裁判分割共有物
    ，應斟酌共有人之應有部分比例、各共有人之意願、土地之
    價值、現有使用狀況、經濟效用、對外通行問題、各共有人
    所分得之土地能否為適當之利用，及各共有人間有無符合公
    平之原則等因素為通盤考量，以定一適當公允之方法為分割
    。
  1.查系爭568、688、689及692地號、面積依序為472、3,597、
    4,117及1,762平方公尺，除系爭568地號土地為鄉村區交通
    用地外，其餘均為鄉村區乙種建築用地。系爭568地號土地
    與688地號土地間隔同段569地號土地，系爭688、689、692
    地號土地，由西向東方向相毗鄰，整體略呈東西走向之長方
    形，東西向較南北向長等情，有上開土地登記第一、三類謄
    本及地籍圖謄本（見本院卷一第27、103至137、401至439頁
    ）可參。
  2.查系爭4筆土地北側臨寬約2公尺之前庄巷，中央偏東處，坐
    落有寬約3公尺之前庄巷（即坐落系爭689、692地號土地上
    ，如附圖一【下同】所示編號K部分面積206平方公尺、編號
    E部分面積342平方公尺之道路）。又系爭689地號土地西側
    中央處，坐落編號B建物面積52平方公尺、編號C部分面積66
    平方公尺、編號D部分面積4平方公尺等建物，均由被告彭勝
    隆使用；東南側坐落編號J部分面積108平方公尺建物，為訴
    外人彭巫表及被告彭欽喜、彭清風、彭碧珠、彭國忠及彭淑
    眞共有。系爭692地號土地東側坐落被告彭元俊、鄭儒霙所
    有編號N部分面積125平方公尺之建物，並供其等居住使用。
    系爭692地號土地南側及相鄰之系爭689地號土地北側，坐落
    被告彭上慶所有編號P、G部分（面積各60、75平方公尺）建
    物，目前出租與訴外人居住使用，上揭建物均為未辦理保存
    登記建物等事實，業經本院會同彰化縣北斗地政事務所測量
    人員至現場履勘屬實，此有本院勘驗筆錄、原告所提之土地
    現場概況、現場簡圖各1紙及現場照片4幀附卷足憑，且有彰
    化縣北斗地政事務所109年7月10日北土測字第1113號土地複
    丈成果圖1紙（即本判決附圖一，見本院卷一第187、227至2
    33、251頁）在卷可參。本件原告依法請求原物分割，並無
    不合，而系爭土地依原物分割，並無困難，應准許之。
  3.本院審酌附圖二所示方案，係大致按現況道路及各共有人使
    用位置為分割，在系爭568、688地號土地上，劃分如附圖二
    編號R1、R2所示寬6公尺之道路，並設置編號R21、R22部分
    方形迴車道；在系爭689、692地號土地上，劃分如附圖二編
    號S所示寬6公尺之道路，並設置編號S1、S2部分之方形迴車
    道，以符合建築技術規則建築設計施工編第3-1條第1項之規
    定。且被告彭勝隆、彭元俊、鄭儒霙、彭欽喜、彭清風、彭
    碧珠、彭國忠及彭淑眞得取得現居住使用建物之坐落基地，
    避免日後拆除房屋之訟累及勞費支出。又兩造所分得土地之
    形狀，均稱方正，且均與上開符合建築法規之私設道路相鄰
    ，交通便利，且無礙各共有人日後建築使用，有利共有人居
    住安定，且俾利使用，維護土地經濟價值，對各共有人間均
    屬公平合理。且經多數共有人表示同意上開方案，合計應有
    部分比例已逾3分之2，是認該方案應屬適當可採。 
五、綜上所述，原告依民法第823條第1項、第824條第2項、第5
    項、第6項等規定，請求裁判分割系爭4筆土地，並就系爭56
    8、688地號等2筆土地合併分割；系爭689、692地號等2筆土
    地合併分割，係屬有據，且依附圖二所示方法分割，係屬妥
    適公允。
六、分割共有物之訴，核其性質，兩造本可互換地位，本件原告
    起訴雖於法有據，然被告之應訴乃法律規定所不得不然，其
    所為抗辯自為伸張或防衛權利所必要，且本件分割結果，共
    有人均蒙其利，是以本院認本件訴訟費用，應參酌兩造於分
    割所得之利益之多寡，由兩造按系爭4筆土地應有部分比例
    分擔較為公允，爰判決如主文第3項所示。
七、本件事證已臻明確，兩造其餘主張陳述，經審酌與判決結果
    不生影響，爰不另一一論述，附此敘明。
八、訴訟費用負擔之依據：民事訴訟法第80條之1、第85條第1項
    但書、第85條第2項。
中　　華　　民　　國　　110 　年　　9 　　月　　30　　日
                  民事第三庭    法　官　鍾孟容
以上正本係照原本作成。
如對判決上訴，應於判決送達後20日內向本院提出上訴狀。如委
任律師提起上訴者，應一併繳納上訴審裁判費。
中　　華　　民　　國　　110 　年　　10 　　月　　1　　日
                      　　　    書記官　張茂盛
附表一：
編號 共有人姓名 568地號 688地號 689地號 692地號 訴訟費用負擔比例 1 彭楊春梅 1/24 10/600 5/480 5/480 142/10000 由彭楊春梅之繼承人即被告彭美蓮、彭年裕、彭年豐、彭年達、江彭美琪等5人，連帶負擔。 2 彭美蓮 1/24 10/600 5/480 5/480 142/10000 3 彭年裕 1/24 10/600 5/480 5/480 142/10000 4 彭年豐 1/24 10/600 5/480 5/480 142/10000 5 彭年達 1/24 10/600 5/480 5/480 142/10000 6 江彭美琪 1/24 10/600 5/480 5/480 142/10000 7 彭世欽 99/400 26/100 0 5/80 1168/10000 8 彭陳玉粹 1/4 10/100 5/80 5/80 850/10000 9 廖怡涵 1/8 252/1000 5/80 5/80 1340/10000 10 宋明池 1/8 28/1000 5/240 5/240 284/10000 11 彭世凱 1/400 26/100 5/80 0 1200/10000 12 彭文憲 0 0 3/80 3/80 222/10000 13 彭勝隆 0 0 1/16 1/16 369/10000 14 彭寬裕 0 0 35/800 35/800 259/10000 15 彭國雄 0 0 1/32 1/32 185/10000 16 彭國義 0 0 5/240 5/240 123/10000 17 彭國顯 0 0 5/240 5/240 123/10000 18 彭元俊 0 0 63/800 63/800 465/10000 19 鄭儒霙 0 0 37/800 37/800 273/10000 20 彭上慶 0 0 1/12 1/12 492/10000 21 吳麗雲 0 0 35/800 35/800 259/10000 22 詹秋燕 0 0 34/192 34/192 1046/10000 23 彭欽喜 0 0 1/60 1/60 98/10000 24 彭清風 0 0 1/60 1/60 98/10000 25 彭國忠 0 0 1/60 1/60 98/10000 26 彭碧珠 0 0 1/60 1/60 98/10000 27 彭淑眞 0 0 1/60 1/60 98/10000 合計  1 1 1 1 1 公告現值  6700元/平方公尺 6700元/平方公尺 6700元/平方公尺 6700元/平方公尺  面積(平方公尺)  472 3,597 4,117 1,762  

附表二： 
系爭568地號土地分割方案資料表     編號 面積 (平方公尺) 分配人 權利範圍 備註 E1 224 彭世欽 1/1  E2 162 彭世凱 1/1  R1 86 如附表A所載  供作道路使用 合計 472 登記面積：472平方公尺   

系爭688地號土地分割方案資料表     編號 面積(平方公尺) 分配人 權利範圍  備註 A11 67 彭美蓮、彭年裕、彭年豐、彭年達、江彭美琪（即彭楊春梅之繼承人） 公同共有  A12 68 彭美蓮 1/1  A13 68 彭年裕 1/1  A21 68 彭年豐 1/1  A22 67 彭年達 1/1  A23 67 江彭美琪 1/1  B1 473 宋明池 137/964    廖怡涵 827/964  B2 459 宋明池 137/964    廖怡涵 827/964  C1 208 彭陳玉粹 1/1  C2 197 彭陳玉粹 1/1  D1 675 彭世欽 1/1  D2 642 彭世凱 1/1  R2 506 如附表A所載  供作道路使用道路 R21 16 宋明池 137/964 供作道路使用道路（迴車道）   廖怡涵 827/964  R22 16 宋明池 137/964 供作道路使用道路（迴車道）   廖怡涵 827/964  合計 3,597 登記面積：3,597平方公尺   

附表A：編號R1、R2部分（道路）應有部分比例  分配人  權利範圍 彭美蓮、彭年裕、彭年豐、彭年達、江彭美琪（即彭楊春梅之繼承人） 公同共有12/592 彭美蓮 13/592 彭年裕 12/592 彭年豐 12/592 彭年達 12/592 江彭美琪 12/592 宋明池 23/592 廖怡涵 138/592 彭陳玉粹 73/592 彭世欽 153/592 彭世凱 153/592 

系爭689、692地號土地合併分割方案資料表     編號 面積(平方公尺) 分配人 權利範圍 備註 A31 56 彭美蓮、彭年裕、彭年豐、彭年達、江彭美琪（即彭楊春梅之繼承人） 公同共有  A32 56 彭美蓮 1/1  A33 55 彭年裕 1/1  A34 55 彭年豐 1/1  A35 55 彭年達 1/1  A36 55 江彭美琪 1/1  B3 648 宋明池 111/1390    廖怡涵 333/1390    詹秋燕 946/1390  C3 333 彭陳玉粹 1/1  F 333 彭勝隆 1/1  G 333 彭世凱 233/333    彭世欽 100/333  H 167 彭國雄 1/1  I 111 彭國顯 1/1  J 111 彭國義 1/1  K 282 宋明池 111/1390    廖怡涵 333/1390    詹秋燕 946/1390  L1 89 彭欽喜 1/1  L2 88 彭清風 1/1  L3 89 彭碧珠 1/1  L4 89 彭國忠 1/1  L5 89 彭淑眞 1/1  M 428 宋明池 111/1390    廖怡涵 333/1390    詹秋燕 946/1390  N 444 彭上慶 1/1  O 667 鄭儒霙 246/667    彭元俊 421/667  P1 233 彭寬裕 1/1  P2 233 吳麗雲 1/1  Q 200 彭文憲 1/1  S 548 如附表B所載  供作道路使用 S1 16 宋明池 111/1390 供作道路使用（迴車道）   廖怡涵 333/1390    詹秋燕 946/1390  S2 16 宋明池 111/1390 供作道路使用（迴車道）   廖怡涵 333/1390    詹秋燕 946/1390  合計 5,879 登記面積：5,879平方公尺   

附表B：（編號S部分道路之應有部分比例）  分配人  權利範圍 宋明池 11/548 詹秋燕 97/548 廖怡涵 34/548 彭陳玉粹 34/548 彭美蓮、彭年裕、彭年豐、彭年達、江彭美琪（即彭楊春梅之繼承人） 公同共有6/548 彭美蓮 6/548 彭年裕 6/548 彭年豐 6/548 彭年達 6/548 江彭美琪 6/548 彭世欽 10/548 彭世凱 24/548 彭勝隆 34/548 彭國雄 17/548 彭國義 11/548 彭國顯 11/548 彭欽喜 46/2740 彭清風 46/2740 彭碧珠 46/2740 彭國忠 46/2740 彭淑眞 46/2740 彭上慶 46/548 彭元俊 43/548 鄭儒霙 25/548 彭寬裕 24/548 吳麗雲 24/548 彭文憲 21/548